臺灣高等法院花蓮分院刑事判決  
111年度交上易字第5號
上  訴  人  
即  被  告  蔡得雄


選任辯護人  林士雄律師
上列上訴人因過失傷害案件，不服臺灣花蓮地方法院110年度交
易字第140號中華民國110年12月29日第一審判決（起訴案號：臺
灣花蓮地方檢察署110年度偵字第3319號），提起上訴，本院判
決如下：
    主  文
上訴駁回。
    事實及理由
一、本案經本院審理結果，認第一審以上訴人即被告蔡得雄犯道
    路交通管理處罰條例第86條第1項、刑法第284條前段之汽車
    駕駛人，無駕駛執照駕車犯過失傷害罪，判處有期徒刑4月
    ，並諭知易科罰金折算之標準為新台幣1千元折算1日，認事
    用法並無不當，量刑亦稱妥適，應予維持，並引用如附件第
    一審判決書記載之事實、證據及理由。
二、被告上訴意旨略以：
(一)被告不諳國語，僅通悉台語，與其輔佐人蔡宜仁均首次接受
    司法訊問，在回答上不知如何正確回應，使原審誤解被告始
    終否認之觀感，然被告如犯後態度不佳(假設語)，何須主動
    提供於車禍當時之錄影檔案，並配合偵查。
(二)被告非不願與告訴人和解，先前民國110年3、4月份左右，
    告訴人向花蓮市調解委員會申請調解時，被告準時到場，然
    告訴人蘇寶燕未到，後改在同年5月12日調解，被告另有要
    事無法到場，請求另定調解期日，可知非被告不願調解，被
    告仍願與告訴人進行調解。被告因經濟狀況未達成和解，願
    在能力所及範圍內賠償告訴人。
(三)被告聲請移送車輛行車事故委員會鑑定，除涉及被告與告訴
    人蘇寶燕之過失比例外，亦涉及刑法第57條第8款犯罪行為
    違反義務之程度，屬刑事訴訟法第163條第2項但書對被告之
    利益有重大關係事項，法院應依職權調查，原審未予調查，
    有應於審判期日調查之證據而未予調查之判決違背法令之情
    事。
(四)被告罹患失智症，已知生理狀況會引起譫妄，兼以被告年齡
    ，譫妄會改變老年人認知及行為功能，則被告有刑法第19條
    責任能力的問題，原審未注意及此，認被告犯後態度不佳，
    似有誤會，請求減輕刑責。
三、駁回上訴之理由：
(一)被告於109年10月10日15時28分許，無照騎乘普通重型機車
    ，自花蓮縣○○市○○路000號住處前，逆向起駛欲跨越分向限
    制線穿越車道，適蘇寶燕騎乘普通重型機車搭載其姐蘇寶桂
    ，沿花蓮縣花蓮市○○路由北往南方向行駛於慢車道，見狀閃
    避不及，二車因而發生碰撞，致蘇寶燕、蘇寶桂受有如原判
    決事實欄所載傷害等事實，業據原審調查被告之供述、證人
    即告訴人蘇寶燕之證詞、證號查詢機車駕駛人資料、道路交
    通事故現場圖、現場暨車損照片、佛教慈濟醫療財團法人花
    蓮慈濟醫院診斷證明書及勘驗卷附之監視錄影翻拍照片等事
    證查明無訛，認被告之過失行為與告訴人所受傷害間具有相
    當因果關係，被告應負過失傷害罪責，且告訴人蘇寶燕騎車
    並無車速過快之情形，論處被告犯道路交通管理處罰條例第
    86條第1項、刑法第284條前段之汽車駕駛人，無駕駛執照駕
    車犯過失傷害罪，其證據取捨及價值判斷經核並無違誤。
(二)被告上訴雖辯稱其罹患失智症，已知生理狀況會引起譫妄，
    認有刑法第19條辨識能力顯著減低之問題等語，惟依被告提
    出之衛生福利部花蓮醫院診斷證明書記載：失智症，未伴有
    行為障礙，已知生理狀況引起的譫妄，診斷為輕度失智等語
    (見本院卷第119頁)，辯護人並稱被告過去沒有就醫的情形(
    見本院卷第135頁)，本件車禍係發生於109年10月10日，上
    開診斷書開立之日期為111年4月1日，顯難憑案發後已逾1年
    5月之上開診斷書推認被告於本件車禍發生時已罹患輕度失
    智症。復酌以被告及於原審擔任被告輔佐人之被告之子蔡宜
    仁於偵查、原審及本院準備程序中均未陳稱被告有何失智或
    行為異狀，而被告於109年10月10日即案發當日及110年6月3
    0日警詢時，對於車禍當時之天候、路況、視線良好、無障
    礙物及其騎車欲前往花蓮市○○路之雜貨店購物、如何從路邊
    行駛到慢車道、車速、行駛時有查看道路來車狀況、告訴人
    車輛行向，車輛碰撞部位、被告之傷勢等情，均能詳細敘述
    ，可知被告行為時意識清楚，對周遭現實環境之認識、判斷
    及知悉行車應查看道路狀況等情，均與一般常人無異，無因
    精神障礙或心智缺陷，致不能辨識其行為違法性或辨識能力
    顯然降低之情形，基上各節，難認被告於本件車禍發生時有
    刑法第19條規定之責任能力欠缺，或辨識其行為違法或依其
    辨識而行為之能力顯著減低之情事，亦無送鑑定之必要，被
    告此部分上訴意旨尚無足取。
(三)原審於量刑時已審酌被告駕駛車輛行駛於路上，對於道路上
    之一切狀況，均應謹慎注意，提高警覺，竟仍疏未注意相關
    安全規定之過失程度，及被告事後始終堅持除無照騎乘機車
    外，並無其他疏失，足徵其自省能力欠佳，迄未與告訴人2
    人達成和解，賠償其等所受損害，犯後態度難認良好，惟念
    其前無犯罪科刑紀錄，有臺灣高等法院被告前案紀錄表可證
    ，素行非劣，教育程度為小學畢業等一切情狀，量處被告有
    期徒刑4月及諭知易科罰金之折算標準，已經以行為人之責
    任為基礎，參酌刑法第57條規定之量刑事項而予以量刑，並
    未違背罪刑相當原則及比例原則，亦無裁量權濫用之情事，
    核屬適當。
(四)被告上訴後雖坦承就本件車禍有過失，辯稱因患有輕度失智
    症，非態度不佳，非不願和解，係因經濟狀況未能調解、和
    解，被告與告訴人蘇寶燕之過失比例涉及被告違反義務之程
    度，請求從輕量刑等語。查被告迄今未與告訴人2人達成和
    解或賠償告訴人之損害，參以告訴人蘇寶燕於本院陳述其所
    受右手橈骨骨折之傷害影響其日常生活之程度，且已支出數
    額不低之醫療費用，被告於車禍後對告訴人傷勢未加以關懷
    等情，及依卷附被告之稅務電子閘門財產所得調件明細表(
    見本院卷第91頁)所顯示被告經濟狀況並無困難，可知被告
    自案發迄今尚無積極填補告訴人損害之意；又被告於原審詳
    細調查卷內事證認定被告確有本件犯行而予以論罪科刑後，
    方於本院坦承犯行，但仍飾詞以求減輕刑責，綜合刑法第57
    條所規定量刑審酌之事項全盤以觀，實難認原審量刑之基礎
    已經動搖或量刑有何不當。至被告爭執告訴人蘇寶燕騎車車
    速過快、未注意車前狀況及應鑑定是否與有過失云云，依原
    審勘驗監視錄影檔案結果，被告係騎車突然自其住處前方路
    邊逆向起駛，侵入告訴人蘇寶燕行駛之慢車道，致告訴人蘇
    寶燕閃避不及而與被告之機車發生碰撞，告訴人並無被告所
    指超速之情形(參原審卷第50頁筆錄)，顯難認告訴人就本件
    車禍有何過失，對被告量刑之基礎亦不生影響，被告辯稱應
    鑑定被告與告訴人蘇寶燕之過失比例一節，本院認尚無必要
    。
四、綜上各節，原審判決經核並無不合，被告上訴徒以前詞爭辯
    ，指摘原判決不當，為無理由，應予駁回。　　
據上論結，應依刑事訴訟法第373條、第368條，判決如主文。
本案經檢察官林俊廷提起公訴，檢察官施慶堂到庭執行職務。
中　　華　　民　　國　　111 　年　　5 　　月　　17　　日
                 刑事庭審判長 法  官  張宏節
                              法  官  張健河
                              法  官  林碧玲 
以上正本證明與原本無異。
本件不得上訴。
中　　華　　民　　國　　111 　年　　5 　　月　　17　　日
                              書記官  徐錦純 
附錄本案論罪科刑法條：
中華民國刑法第284條
因過失傷害人者，處一年以下有期徒刑、拘役或十萬元以下罰金
；致重傷者，處三年以下有期徒刑、拘役或三十萬元以下罰金。